【裁判字號】    97,訴,4882
【裁判日期】    980907
【裁判案由】    偽造文書等
【裁判全文】
臺灣臺中地方法院刑事判決              97年度訴字第4882號
公  訴  人  臺灣臺中地方法院檢察署檢察官
被      告  甲○○
選任辯護人  陳慧博律師
上列被告因偽造文書等案件，經檢察官提起公訴（97年度偵字第
24844 號），被告於準備程序中就被訴事實為有罪之陳述，經法
官告知簡式審判程序意旨，並聽取公訴人及被告意見後，經本院
合議庭裁定由受命法官獨任進行簡式審判程序，判決如下：
    主    文
甲○○共同行使偽造公文書，足以生損害於公眾及他人，處有期
徒刑壹年參月。扣案如附表所示之物，均沒收。
    犯 罪 事 實
一、甲○○與姓名年籍不詳自稱「陳經理」之成年男子等詐欺取
    財集團成員間，共同基於意圖為自己不法所有、行使偽造公
    文書、行使偽造特種文書及冒充公務員行使其職權罪之犯意
    聯絡，先由詐欺集團成年之成員在不詳時、地，以不詳方式
    ，偽造如附表編號1 至編號3 所示之「臺灣臺南地方法院檢
    察署印」、「臺灣省地檢署」、「呂順傑」之印章各1 枚，
    並接續偽造在如附表編號7 至編號8 所示之「台南地方法院
    地檢署監管科公文」1 張、「臺灣台南地檢署監管科收據」
    共計14份（1 式2 份），總計28張，偽造如附表編號4 至編
    號6 所示「臺灣臺南地方法院檢察署印」之印文1 枚、「臺
    灣省地檢署」之印文（1 式2 份，共計14份）總計28枚、「
    呂順傑」之印文（1 式2 份，共計14份）總計28枚；及偽造
    「台南地檢署監管科書記官呂順傑識別證之特種文書1 張（
    上方貼有不詳男子之照片1 張，並以吊繩1 個懸掛該證件）
    後，連同上述偽造文件及識別證裝等物裝入手提袋內。該詐
    騙集團所屬成員先於民國97年10月23日上午10時56分許，撥
    打乙○○所使用之0000000000號行動電話，向其冒稱係警察
    ，表示5 分鐘後會有臺灣桃園地方法院檢察署檢察官撥打電
    話與其聯絡，隨即後冒稱檢察官之人，向乙○○誆稱其所申
    設之玉山商業銀行、第一商業銀行之帳戶涉及洗錢，需配合
    指示辦案，否則將有刑責，要求乙○○將其所有合作金庫銀
    行黎明分行之定期存款新臺幣（下同）170 萬元領出，交予
    臺灣臺南地方法院檢察署書記官「呂順傑」點收，由該書記
    官將款項放在「台南地檢署」監管，致乙○○因不疑有他，
    而陷於錯誤，遂於同日下午，將前揭帳戶170 萬元之定存解
    約後提領，並於同日下午2 時許，將領出之現金，攜至臺中
    市○○區○○路1 段「南屯國小」大門口，於此期間詐欺集
    團成員要求乙○○行動電話保持通話狀態不得掛斷電話，以
    防止他人向乙○○示警，而甲○○遂攜裝有上述偽造文件及
    識別證之手提袋前往「南屯國小」大門口，並向乙○○偽稱
    其係臺灣台南地方法院檢察署之書記官，並出示附表編號9
    所示之「台南地檢署監管科書記官呂順傑識別證」、附表編
    號7 、8 所示之「台南地方法院地檢署監官科公文」、「臺
    灣台南地檢署監管科收據」等偽造證件及公文，用以取信於
    乙○○，欲向乙○○收取170 萬元款項，幸因乙○○檢視後
    發現識別證上未蓋鋼印，心生疑竇，遂質問甲○○為何證件
    上沒有鋼印？是否搭乘公務車前來？公務車在何處？等語，
    甲○○無法回答問題，神色慌張逃離現場，未能得逞，經乙
    ○○沿路追趕，適有巡邏員警經過，大聲呼請員警追緝，而
    於同日下午2 時10分許，在臺中市南屯區○○○○路988 號
    前查獲甲○○，並在扣得該詐欺集團所有如附表編號5 至編
    號12所示之物，始悉上情。
二、案經臺中市警察局第四分局報請臺灣臺中地方法院檢察署檢
    察官偵查起訴。
     理    由
一、上揭犯罪事實，業據被告甲○○於偵訊中、本院準備程序及
    審理中坦承不諱，核與證人即被害人乙○○分別於警詢時及
    偵查中指述及證述之情節相符，並有扣案如附表編號5 至編
    號12所示之物可證，並有贓物認領保管單1 份、中華電信資
    料查詢1 份、彩色照片8 張、現場圖1 紙，及被害人乙○○
    所有之合作金庫銀行黎明分行帳號0000000000000 帳戶封面
    影本、交易明細影本、合作金庫銀行存款憑條各1 份在卷可
    查，足徵被告自白與事實相符，應堪採信。復按共同實施犯
    罪行為，在合同意思範圍內，相互利用他人之行為，以達其
    犯罪之目的，原不必每一階段均參與，祇須分擔犯罪行為之
    一部，即應對於全部所發生之結果共同負責；又共同正犯之
    意思聯絡，不限於事前有所協定，於行為當時，基於相互之
    認識，以共同犯罪之意思參與者，亦無礙於共同正犯之成立
    。倘犯罪結果係因共犯之合同行為所致者，無論出於何人所
    為，在共犯間均應同負全部之責，並無分別何部分為孰人實
    行之必要 (最高法院92年度臺上字第6265號、95年度臺上字
    第3489號、第3739號判決意旨參照)。 本件被告雖未親自實
    施以電話詐騙被害人、偽造公文書等行為，惟配合詐欺集團
    成員行騙，持詐欺集團成員所偽造公文、識別證等前往向被
    害人收款，渠等犯罪型態具有相當縝密之計畫與組織，堪認
    被告與前揭詐欺集團成員就詐騙被害人等行為，具有相互利
    用之意思，仍應互相分擔犯罪行為，對於全部犯罪結果，應
    共同負責。綜上，本件事證明確，被告犯行洵堪認定，應予
    依法論科。
二、按刑法所謂公印，係指公署或公務員職務上所使用之印信而
    言，又所謂公印或公印文，係專指表示公署或公務員資格之
    印信而言，即俗稱大印與小官印及其印文（最高法院22年上
    字第1904號及69年台上字第693 號判例意旨可資參照）。又
    公印之形式凡符合印信條例規定之要件而製頒，無論為印、
    關防、職章、圖記，如足以表示其為公務主體之同一性者，
    均屬之（最高法院89年台上字第3155號判決意旨可參）。而
    不符印信條例規定或不足以表示公署或公務員之資格之印文
    ，即不得謂之公印文，僅為普通印文。查本案偽造附表編號
    7 至編號8 所示之「台南地方法院地檢署監管科公文」1 張
    、「臺灣台南地檢署監管科收據」共計14份（1 式2 份），
    總計28張，為冒用公署名義所為之文書，顯屬於公文書，然
    所偽造附表編號1 至編號3 所示之「臺灣臺南地方法院檢察
    署印」、「臺灣省地檢署」、「呂順傑」等印章，及因此所
    蓋之印文，均非依印信條例規定，由上級機關所製發之印信
    蓋印，以表示該機關之資格者甚明，自非公印文，僅屬通常
    印文。又偽造如附表編號9 所示之「台南地檢署監管科書記
    官呂順傑識別證」1 張，係用以表示服務之證書，核屬刑法
    第212 條之特種文書。
三、核被告甲○○所為，係犯刑法第216 條、第211 條之行使偽
    造公文書罪、同法第216 條、第212 條之行使偽造特種文書
    罪、同法第158 條第1 項之僭行公務員職權罪及同法第339
    條第1 項、第3 項之詐欺取財未遂罪。被告與其所屬詐欺集
    團成員就偽造「臺灣臺南地方法院檢察署印」、「臺灣省地
    檢署」、「呂順傑」之印章，復分別在偽造之「台南地方法
    院地檢署監管科公文」、「臺灣台南地檢署監管科收據」等
    文件，偽造「臺灣臺南地方法院檢察署印」、「臺灣省地檢
    署」、「呂順傑」等印文，及偽造「台南地檢署監管科書記
    官呂順傑識別證」等犯行，渠等偽造印章及印文之行為，係
    偽造公文書及偽造特種文書罪之階段行為，被告及其所屬詐
    欺集團成員偽造後由被告持以行使，其偽造之低度行為均為
    行使之高度行為所吸收，均不另論罪。被告與其所屬詐欺集
    團成員間，有犯意聯絡及行為分擔，應論應以共同正犯。被
    告以一行為犯詐欺取財未遂罪、行使偽造公文書、特種文書
    罪、冒充公務員行使職權罪，為想像競合犯，依刑法第55條
    前段之規定，從一重論以行使偽造公文書罪處斷，公訴人認
    被告所犯之行使偽造特種文書罪、詐欺取財未遂罪、行使偽
    造特種文書罪，應分論併罰，自有未洽。公訴人雖未引用僭
    行公務員職權條文，惟事實欄已明確記載被告冒充「呂順傑
    書記官」之事實，被告僭行公務員職權罪部分業經起訴，本
    院自應加以裁判，併此敘明。爰審酌被告犯罪之動機、目的
    係為貪圖不法利益，行騙之手段、所為足以影響社會秩序，
    破壞民眾對於公務機關及人與人間之信任關係，危害被害人
    乙○○之財產安全，並造成被害人心理之傷害，並斟酌被告
    未詐得金額，其在本案中擔任之角色，犯後坦承犯行等一切
    情狀，量處如主文所示之刑，以示懲儆。
四、按共同正犯因相互間利用他人之行為，以遂行其犯意之實現
    ，本於責任共同之原則，有關沒收部分，對於共犯間供犯罪
    所用之物，自均應為沒收之諭知（最高法院89年度臺上字第
    6946號判決意旨參照）。扣案如附表編號1 至編號3 所示之
    「臺灣臺南地方法院檢察署印」、「臺灣省地檢署」、「呂
    順傑」之印章各1 枚，雖均未扣案，但無證據證明業已滅失
    ，仍應依刑法第219 條之規定，不問屬於犯人與否，均予諭
    知沒收。另扣案如附表編號7 至編號9 所示之「台南地方法
    院地檢署監管科公文」、「臺灣台南地檢署監管科收據」及
    「台南地檢署監管科書記官呂順傑識別證」等物，及如附表
    編號10至編號12所示之物，均屬被告及其所詐欺集團成員所
    有，並供本案犯罪所用之物，均應依刑法第38條第1 項第2
    款之規定，宣告沒收。至於附表編號7 至編號9 所示之「台
    南地方法院地檢署監管科公文」、「臺灣台南地檢署監管科
    收據」及「台南地檢署監管科書記官呂順傑識別證」等物，
    既已依法宣告沒收，其沒收之效力當然及於上開偽造公文書
    、識別證上即如附表編號4 至編號6 所示之印文，故該等偽
    造之印文，即不再依刑法第219 條之規定宣告沒收。
據上論斷，應依刑事訴訟法第273條之1第1 項、第299條第1項前
段，刑法第28條、第158條第1 項、第216條、第211條、第212條
、第339條第1項、第3項、第55條、第38條第1項第2款、第219條
，刑法施行法第1條之1，判決如主文。
本案經檢察官丙○○到庭執行職務。
中    華    民    國    98    年    9     月    7     日
                 刑事第十二庭   法  官 楊萬益
以上正本證明與原本無異。
如不服本判決應於收受判決後10日內向本院提出上訴書狀，並應
敘述具體理由；其未敘述上訴理由者，應於上訴期間屆滿後20日
內向本院補提理由書（均須按他造當事人之人數附繕本）「切勿
逕送上級法院」。
                                書記官  譚系媛
中    華    民    國    98    年    9     月    7     日
附錄法條：
刑法第158條：
冒充公務員而行使其職權者，處3年以下有期徒刑、拘役或5百元
以下罰金。
冒充外國公務員而行使其職權者，亦同。
刑法第211條：
偽造、變造公文書，足以生損害於公眾或他人者，處1年以上7年
以下有期徒刑。
刑法第212條：
偽造、變造護照、旅券、免許證、特許證及關於品行、能力服務
或其他相類之證書、介紹書，足以生損害於公眾或他人者，處1
年以下有期徒刑、拘役或3百元以下罰金。
刑法第216條：
行使第210條至第215條之文書者，依偽造、變造文書或登載不實
事項或使登載不實事項之規定處斷。
刑法第339條：
意圖為自己或第三人不法之所有，以詐術使人將本人或第三人之
物交付者，處5年以下有期徒刑、拘役或科或併科1千元以下罰金
。
以前項方法得財產上不法之利益或使第三人得之者，亦同。
前二項之未遂犯罰之。
  附表：
┌──┬────────┬───┬────────┬────┐
│編號│名            稱│ 數量 │     內容       │卷證出處│
├──┼────────┼───┼────────┼────┤
│一  │偽造之「臺灣臺南│1枚   │偽造「臺灣臺南地│未扣案  │
│    │地方法院檢察署印│      │方法院檢察署印」│        │
│    │」印章          │      │方形章。        │        │
├──┼────────┼───┼────────┼────┤
│二  │偽造之「臺灣省地│1枚   │偽造「臺灣省地檢│未扣案  │
│    │檢署」印章      │      │署」方形章。    │        │
│    │                │      │                │        │
├──┼────────┼───┼────────┼────┤
│三  │偽造之「呂順傑」│1枚   │偽造「呂順傑」長│未扣案  │
│    │印章            │      │條章。          │        │
├──┼────────┼───┼────────┼────┤
│四  │偽造之「臺灣臺南│1枚   │偽造「臺灣臺南地│警卷第18│
│    │地方法院檢察署印│      │方法院檢察署印」│頁      │
│    │」印文          │      │印文，蓋在偽造之│        │
│    │                │      │「台南地方法院地│        │
│    │                │      │檢署監管科之公文│        │
│    │                │      │」。            │        │
├──┼────────┼───┼────────┼────┤
│五  │偽造之「臺灣省地│28枚  │偽造「臺灣省地檢│警卷第19│
│    │檢署」印文      │      │署」印文，蓋在偽│頁及扣案│
│    │                │      │造之「臺灣台南地│物      │
│    │                │      │檢署監管科收據」│        │
│    │                │      │，共計14份，1 式│        │
│    │                │      │2 份，總計28枚。│        │
├──┼────────┼───┼────────┼────┤
│六  │偽造之「呂順傑」│28枚  │偽造「呂順傑」印│同上。  │
│    │印文            │      │文，蓋在偽造之「│        │
│    │                │      │臺灣台南地檢署監│        │
│    │                │      │管科收據」之承辦│        │
│    │                │      │人欄上。        │        │
├──┼────────┼───┼────────┼────┤
│七  │偽造之「台南地方│1張   │偽造「台南地方法│警卷第18│
│    │法院地檢署監管科│      │院地檢署監管科，│頁      │
│    │之公文」        │      │監管涉案嫌疑人姜│        │
│    │                │      │美梅新臺幣170 萬│        │
│    │                │      │元。」          │        │
├──┼────────┼───┼────────┼────┤
│八  │偽造之「臺灣台南│14份（│ 監管金額之收據 │警卷第19│
│    │地檢署監管科收據│1式2份│                │頁及扣案│
│    │」              │，共計│                │物      │
│    │                │28 張 │                │        │
│    │                │）    │                │        │
├──┼────────┼───┼────────┼────┤
│九  │偽造之「台南地檢│1張   │偽造「台南地檢署│扣案物  │
│    │署監管科書記官呂│      │監管科書記官呂順│        │
│    │順傑識別證」    │      │傑識別證」並貼有│        │
│    │                │      │不詳男子之照片1 │        │
│    │                │      │張。            │        │
├──┼────────┼───┼────────┼────┤
│十  │黑色手提袋      │1只   │裝偽造之識別證及│扣案物  │
│    │                │      │偽造「臺灣台南地│        │
│    │                │      │檢署監管科」等文│        │
│    │                │      │件使用。        │        │
├──┼────────┼───┼────────┼────┤
│十一│識別證吊繩      │1個   │懸掛前揭識別證使│扣案物  │
│    │                │      │用。            │        │
├──┼────────┼───┼────────┼────┤
│十二│不詳男子之照片  │1張   │貼在偽造之「台南│扣案物  │
│    │                │      │地檢署監管科書記│        │
│    │                │      │官呂順傑識別證」│        │
│    │                │      │上              │        │
└──┴────────┴───┴────────┴────┘


司法院資訊處製作；財團法人民間司法改革基金會備份。
